---
title: "interleucinas"
output: html_document
date: "2024-10-14"
---

Identificar se existe associação do painel de biomarcadores inflamatórios com os componentes de sarcopenia (massa e força muscular).

a hipótese e o resultado esperado são que os níveis séricos dos biomarcadores pro-inflamatórios investigados no presente estudo sejam capazes de predizer a presença de sarcopenia. Espera-se também que os níveis séricos desses biomarcadores ejam preditivos para os componentes da sarcopenia.

```{r echo=FALSE}
# Carregar pacotes
library(dplyr)
library(tidyr)
library(ggplot2)
library(tidyverse)
library(car)
library(pROC)
library(readxl)
library(ppcor)
library(psych)
library(knitr)
library(kableExtra)


# leitura dados
dados <- read_excel("Dados/DADOS_MESTRADO_ANDREIAPAIN_versão Gabriela.xlsx")
View(dados)

```


# Dados Descritivos

## Dados descritivos iniciais
```{r}

summary(dados)

biomarcadores <- c("IL-22", "IL-17", "IL-6", "TNF-a", "IL-1b", "IL-8", "IL-27", "IL1RA", "CXCL9")
biomarcadores_presentes <- intersect(names(dados), biomarcadores)

# Selecionar apenas os biomarcadores presentes e criar o gráfico
dados_long <- dados[, biomarcadores_presentes] %>%
  pivot_longer(cols = everything(), names_to = "Biomarcador", values_to = "Nivel")

# Converter 'Nivel' para numérico
dados_long$Nivel <- as.numeric(dados_long$Nivel)


```

## Dados descritivos de IL
```{r}

# Função para calcular a moda
calculate_mode <- function(x) {
  ux <- unique(x)
  ux[which.max(tabulate(match(x, ux)))]
}

# Função para identificar outliers usando o IQR
identify_outliers <- function(x) {
  Q1 <- quantile(x, 0.25, na.rm = TRUE)
  Q3 <- quantile(x, 0.75, na.rm = TRUE)
  IQR <- Q3 - Q1
  sum(x < (Q1 - 1.5 * IQR) | x > (Q3 + 1.5 * IQR), na.rm = TRUE)
}

# Selecionar as colunas dos biomarcadores diretamente
dados_biomarcadores <- dados[, biomarcadores_presentes]

# Converter as colunas para numéricas
dados_biomarcadores <- dados_biomarcadores %>%
  mutate(across(everything(), as.numeric))

# Calcular as estatísticas descritivas
statistics <- dados_biomarcadores %>%
  summarise(across(everything(), list(
    Total = ~sum(!is.na(.)),
    Média = ~mean(., na.rm = TRUE),
    Mediana = ~median(., na.rm = TRUE),
    Moda = ~calculate_mode(.),
    `Desvio Padrão` = ~sd(., na.rm = TRUE),
    Outliers = ~identify_outliers(.),
    `Frequência Relativa` = ~max(table(.)/length(.[!is.na(.)]))
  )))

# Ajustar a tabela de estatísticas
statistics <- statistics %>%
  pivot_longer(cols = everything(), names_to = c("Biomarcador", "Estatística"), names_sep = "_") %>%
  pivot_wider(names_from = Estatística, values_from = value)

# Exibir a tabela de forma profissional usando kable
kable(statistics, caption = "Estatísticas Descritivas dos Biomarcadores", digits = 2) %>%
  kable_styling(bootstrap_options = c("striped", "hover", "condensed", "responsive")) %>%
  column_spec(1, bold = TRUE) %>%
  row_spec(0, bold = TRUE, color = "white", background = "#4CAF50")

# Plotar as distribuições dos biomarcadores
dados_long <- dados_biomarcadores %>%
  pivot_longer(cols = everything(), names_to = "Biomarcador", values_to = "Nivel")

# Converter 'Nivel' para numérico para o gráfico
dados_long$Nivel <- as.numeric(dados_long$Nivel)

ggplot(dados_long, aes(x = Nivel)) +
  geom_histogram(bins = 30) +
  facet_wrap(~Biomarcador, scales = "free") +
  theme_minimal() +
  labs(title = "Distribuição dos Biomarcadores Inflamatórios")

```

## Dados descritivos socioeconomidos e saúde
```{r}

# Definir as variáveis socioeconômicas e antropométricas presentes
socio_vars <- c("Sexo", "Idade", "Escolaridade", "Etnia", "Estado Cívil", "Renda", 
                "N.º Medicamentos", "Altura", "Peso", "IMC", "SMI", "SMI _categoria", 
                "10CS", "10CS_categoria", "IPAQ", "CES-D", "Perda de Peso\r\nnão intensional",
                "Dinanometria", "Dinanometria_categoria", "Velocidade da marcha", 
                "Velocidade da marcha_categoria", "Sarcopenia", "Sarcopenia_ grave")

# Selecionar apenas as variáveis socioeconômicas e antropométricas do conjunto de dados
dados_socio <- dados[, socio_vars]

# Selecionar apenas colunas numéricas para o cálculo usando sapply para verificar o tipo das colunas
dados_socio_num <- dados_socio[, sapply(dados_socio, is.numeric)]

# Função para calcular a moda
calculate_mode <- function(x) {
  ux <- unique(x)
  ux[which.max(tabulate(match(x, ux)))]
}

# Função para identificar outliers usando o IQR
identify_outliers <- function(x) {
  Q1 <- quantile(x, 0.25, na.rm = TRUE)
  Q3 <- quantile(x, 0.75, na.rm = TRUE)
  IQR <- Q3 - Q1
  sum(x < (Q1 - 1.5 * IQR) | x > (Q3 + 1.5 * IQR), na.rm = TRUE)
}

# Calcular as estatísticas descritivas apenas para colunas numéricas
socio_statistics <- dados_socio_num %>%
  summarise(across(everything(), list(
    Total = ~sum(!is.na(.)),
    Média = ~mean(., na.rm = TRUE),
    Mediana = ~median(., na.rm = TRUE),
    Moda = ~calculate_mode(.),
    `Desvio Padrão` = ~sd(., na.rm = TRUE),
    Outliers = ~identify_outliers(.),
    `Frequência Relativa` = ~max(table(.)/length(.[!is.na(.)]))
  )))

# Ajustar a tabela de estatísticas
socio_statistics <- socio_statistics %>%
  pivot_longer(cols = everything(), names_to = c("Variável", "Estatística"), names_sep = "_") %>%
  pivot_wider(names_from = Estatística, values_from = value)

# Exibir a tabela de forma profissional usando kable
kable(socio_statistics, caption = "Estatísticas Descritivas das Variáveis Socioeconômicas e Antropométricas", digits = 2) %>%
  kable_styling(bootstrap_options = c("striped", "hover", "condensed", "responsive")) %>%
  column_spec(1, bold = TRUE) %>%
  row_spec(0, bold = TRUE, color = "white", background = "#4CAF50")

```



# Normalidade

```{r}

# Lista de variáveis de interesse
variaveis_interesse <- c("Etnia", "Estado Cívil", "Renda", "N.º Medicamentos", 
                         "Altura", "Peso", "IMC", "SMI", "SMI _categoria", 
                         "10CS", "10CS_categoria", "IPAQ", "OSG", "IL-22", 
                         "IL-17", "IL-6", "TNF-a", "IL-1b", "IL-8", 
                         "IL-27", "IL1RA", "CXCL9")

# Converter SMI e variáveis de interesse para numérico
dados$SMI <- as.numeric(dados$SMI)
dados <- dados %>% mutate(across(all_of(variaveis_interesse), as.numeric))

# Teste de normalidade, excluindo colunas com menos de 3 valores não NA
normalidade_resultados <- sapply(dados[variaveis_interesse], function(x) {
  if(sum(!is.na(x)) >= 3) {
    shapiro.test(x[!is.na(x)])$p.value
  } else {
    NA  # Deixar NA caso não haja valores suficientes
  }
})

# Determinar se cada variável é normal ou não normal
normalidade <- ifelse(normalidade_resultados > 0.05, "normal", "não normal")
print(normalidade)
```


# Correlação


```{r}

# Criar um data frame para armazenar os resultados das correlações com SMI
correlacoes_smi <- data.frame(Variável = character(), Correlacao = numeric(), p_value = numeric(), stringsAsFactors = FALSE)

# Calcular correlação para cada variável com SMI
for (variavel in variaveis_interesse) {
  if (!is.na(normalidade[variavel])) {
    # Verificar o método de correlação com base na normalidade
    metodo <- ifelse(normalidade[variavel] == "normal", "pearson", "spearman")
    # Executar o teste de correlação, suprimindo avisos
    suppressWarnings({
      teste <- cor.test(dados[[variavel]], dados$SMI, method = metodo, use = "complete.obs")
    })
    # Adicionar resultado na lista
    correlacoes_smi <- rbind(correlacoes_smi, data.frame(Variável = variavel, Correlacao = teste$estimate, p_value = teste$p.value))
  }
}

# Tabela com todas as correlações
print("Tabela com todas as correlações com SMI:")
kable(correlacoes_smi, caption = "Todas as Variáveis e suas Correlações com SMI", digits = 3)

# Filtrar as variáveis com p < 0,05 para criar tabela de significativas
correlacoes_significativas <- correlacoes_smi %>% filter(p_value < 0.05)

# Exibir a tabela de variáveis com correlação significativa com SMI
print("Variáveis com correlação significativa com SMI (p < 0,05):")
kable(correlacoes_significativas, caption = "Variáveis com Correlação Significativa com SMI (p < 0,05)", digits = 3)

```

# Testes T de Hipótese (Associação) para Sarcopenia
```{r}
# Criar um data frame para armazenar os resultados dos testes t
resultados_t_test <- data.frame(Variável = character(), Media_Normal = numeric(), Media_Sarcopenia = numeric(), 
                                p_value = numeric(), stringsAsFactors = FALSE)

# Executar o teste t para cada variável de interesse
for (variavel in variaveis_interesse) {
  if (!is.na(normalidade[variavel])) {
    # Ajustar para que 0 = "normal" e 1 = "sarcopenia"
    dados_filtrados <- dados %>%
      mutate(SMI_categoria = factor(`SMI _categoria`, levels = c(0, 1), labels = c("normal", "sarcopenia")))
    
    # Verificar se as variâncias em ambos os grupos são diferentes de zero
    variancia_normal <- var(dados[[variavel]][dados_filtrados$SMI_categoria == "normal"], na.rm = TRUE)
    variancia_sarcopenia <- var(dados[[variavel]][dados_filtrados$SMI_categoria == "sarcopenia"], na.rm = TRUE)
    
    # Somente rodar o teste t se ambas as variâncias forem diferentes de zero
    if (variancia_normal > 0 & variancia_sarcopenia > 0) {
      # Executar o teste t, suprimindo avisos
      suppressWarnings({
        t_test <- t.test(dados[[variavel]] ~ dados_filtrados$SMI_categoria)
      })
      
      # Calcular as médias para cada grupo
      medias <- tapply(dados[[variavel]], dados_filtrados$SMI_categoria, mean, na.rm = TRUE)
      
      # Adicionar os resultados ao data frame
      resultados_t_test <- rbind(resultados_t_test, data.frame(Variável = variavel, 
                                                              Media_Normal = medias["normal"], 
                                                              Media_Sarcopenia = medias["sarcopenia"], 
                                                              p_value = t_test$p.value))
    } else {
      # Aviso para variáveis com variância constante
      print(paste("Variável", variavel, "tem variância constante em um dos grupos e foi excluída do teste t."))
    }
  }
}

# Exibir a tabela de resultados do teste t
print("Tabela com resultados do Teste t entre Grupos (Sarcopenia/Normal):")
kable(resultados_t_test, caption = "Resultados do Teste t para Variáveis Contínuas por SMI", digits = 3)

```
# Modelos de Regressão


```{r}

# Definir as variáveis categóricas com base nos nomes reais das colunas
variaveis_categoricas <- c("coluna_real1", "coluna_real2", "coluna_real3")  # Substitua pelos nomes corretos

# Criar um data frame para armazenar os resultados do teste qui-quadrado
resultados_chisq_test <- data.frame(Variável = character(), p_value = numeric(), stringsAsFactors = FALSE)

# Executar o teste qui-quadrado para cada variável categórica de interesse
for (variavel in variaveis_categoricas) {
  # Verificar se a variável existe no conjunto de dados antes de continuar
  if (variavel %in% colnames(dados)) {
    # Remover linhas com valores ausentes em SMI ou na variável categórica
    dados_filtrados <- dados %>% 
      filter(!is.na(SMI), !is.na(dados[[variavel]]))  # Filtrando valores ausentes

    # Criar uma tabela de contingência entre SMI e a variável categórica
    tab <- table(dados_filtrados$SMI, dados_filtrados[[variavel]])

    # Executar o teste qui-quadrado, suprimindo avisos
    suppressWarnings({
      chisq_test <- chisq.test(tab)
    })

    # Adicionar os resultados ao data frame
    resultados_chisq_test <- rbind(resultados_chisq_test, data.frame(Variável = variavel, p_value = chisq_test$p.value))
  } else {
    message(paste("A coluna", variavel, "não existe no conjunto de dados."))
  }
}

# Exibir os resultados do teste qui-quadrado
print("Resultados do Teste Qui-Quadrado:")
print(resultados_chisq_test)



```



# Modelos de Regressão


```{r}

# Regressão Linear para Biomarcadores x Componentes de Sarcopenia
modelo_linear <- lm(Peso ~ `IL-6` + `IL-17` + `IL-8` + Idade + Sexo, data = dados)
summary(modelo_linear)

# Regressão Logística para predição de sarcopenia
modelo_logistico <- glm(`SMI _categoria` ~ `IL-6` + `IL-17` + `IL-8`+ Idade + Sexo, data = dados, family = binomial)
summary(modelo_logistico)

```

# Análise de Capacidade Preditiva

```{r}

# Substitua "IL-6" pelo nome exato da coluna encontrado
roc_obj <- roc(dados$SMI, dados$`IL-6`, plot = TRUE, col = "blue")
print(roc_obj)


# Sensibilidade e Especificidade para o biomarcador IL-6
coords <- coords(roc_obj, "best", ret = c("threshold", "sensitivity", "specificity"))
print(coords)

```
# Análises Complementares

```{r}

# Análise de Componentes Principais (PCA)
dados_pca <- dados %>% select(all_of(biomarcadores)) %>% na.omit()
pca <- prcomp(dados_pca, scale = TRUE)
summary(pca)

# Scree plot para visualização da variabilidade explicada pelos componentes
plot(pca, type = "lines")

# Visualização dos scores do PCA
pca_scores <- as.data.frame(pca$x)
pca_scores$Sarcopenia <- dados$SMI
ggplot(pca_scores, aes(PC1, PC2, color = factor(Sarcopenia))) +
  geom_point() +
  labs(title = "PCA dos Biomarcadores", x = "PC1", y = "PC2") +
  theme_minimal()
```